【裁判字號】    95,上訴,294
【裁判日期】    950331
【裁判案由】    偽造貨幣等
【裁判全文】
臺灣高等法院刑事判決                 95年度上訴字第294號
上  訴  人  臺灣基隆地方法院檢察署檢察官
被      告  乙○○
                    現羈押於臺灣基隆看守所
指定辯護人  本院公設辯護人甲○○
上列上訴人因偽造貨幣等案件，不服臺灣基隆地方法院94年度訴
字第877號，中華民國94年12月21日第一審判決（起訴案號：臺
灣基隆地方法院檢察署94年度偵字第3634號、94年度偵緝字第
329號 ），提起上訴，本院判決如下：
    主  文
原判決關於偽造貨幣罪暨定執行刑部分撤銷。
乙○○意圖供行使之用而收集偽造之通用紙幣，處有期徒刑壹年
捌月，扣案之偽造之通用紙幣壹拾肆張（面額新臺幣伍佰元紙鈔
捌張〈編號為CP五八五九九二WA壹張、CP五八五九九三WA壹張、
CP五八五九八四WA二六貳張、CP五八五九八六WA貳張、CP五八五
九八七WA貳張〉、面額新臺幣壹仟元紙鈔陸張〈編號為DQ九三八
九六七WA壹張、DQ九三八九六六WB貳張、FL二七九四五四VH張
〉）均沒收。
其他上訴駁回。
上開撤銷改判有罪部分與上訴駁回部分，應執行有期徒刑貳年，
併科罰金新臺幣貳萬元，罰金如易服勞役，以新臺幣玖佰元折算
壹日，扣案之偽造之通用紙幣壹拾肆張（面額新臺幣伍佰元紙鈔
捌張〈編號為CP五八五九九二WA壹張、CP五八五九九三WA壹張、
CP五八五九八四WA二六貳張、CP五八五九八六WA貳張、CP五八五
九八七WA貳張〉、面額新臺幣壹仟元紙鈔陸張〈編號為DQ九三八
九六七WA壹張、DQ九三八九六六WB貳張、FL二七九四五四VH張
〉）及制式子彈貳顆（口徑九釐米），均沒收。
    事  實
一、乙○○於民國94年3 月中旬某日，意圖供行使之用，在台北
    縣新店市○○路上某處，以新臺幣2,000 元之代價向姓名年
    籍不詳綽號「COCO」之成年男子購入偽造之新臺幣500 元通
    用紙幣8張（編號分別為CP585992WA〈1張〉、CP585993WA〈
    1張〉、CP585984WA26〈2張〉、CP585986WA〈2張〉、CP585
    987WA〈2張〉）及偽造之1,000元通用紙幣6張（編號分別為
    DQ938967WA〈1張〉、DQ938966WB〈2張〉、FL279454VH〈3
    張〉），而收集之，均尚未行使。
二、乙○○明知具有殺傷力之子彈係槍砲彈藥刀械管制條例所列
    管之物品，非經中央主管機關許可，不得非法持有，犯行起
    意，基於持有子彈之犯意，於94年3月間某日，在購買前開
    偽造之通用紙幣約1、2星期後，同在上開處所，同向真實姓
    名、年籍不詳綽號「COCO」之成年男子，以每顆500元之價
    格購入具有殺傷力之口徑9mm制式子彈2顆，未經中央主管機
    關許可而無故持有之。
三、嗣乙○○因偽造文書案件經臺灣基隆地方法院檢察署發布通
    緝，經警於94年9月8日14時20分許，在其位於基隆市○○區
    ○○街11號3樓住處查獲，並扣得上開子彈2顆及供施用安非
    他命所用之吸食器2只與殘渣袋1只（施用毒品部分由檢察官
    另行處理），其因違反毒品危害防制條例案件，經警於94年
    4月23日將其逮捕並解送至臺灣基隆看守所時，臺灣基隆看
    守所管理人員藍主恩依羈押法第30條規定檢查乙○○隨身攜
    帶物品及財物時，乙○○即藍主恩表示持有前開偽造通用紙
    幣，因而扣得上開偽造之通用紙幣14張。
四、案經臺灣基隆看守所及基隆市警察局第三分局報請臺灣基隆
    地方法院檢察署檢察官偵查起訴。
    理  由
一、程序部分：按上訴得對於判決之一部為之，未聲明為一部者
    ，視為全部上訴，刑事訴訟法第348條第1項定有明文。本件
    檢察官就原審對於被告乙○○所犯行使通用紙幣罪及持有彈
    藥二罪之判決提起上訴，該上訴書中係敘明「對原判決聲明
    不服，提起上訴」等語（本院卷第9頁），並未敘明係對何
    部分之判決聲明不服，雖其上訴理由，僅提及偽造貨幣罪部
    分，對於持有彈藥罪部分，並未敘明，然依上開規定，自應
    認為係對判決全部提起上訴，合先敘明。
二、實體部分：
壹、偽造貨幣罪部分：
一、訊據被告乙○○對於上開意圖供行使之用而收集偽造通用紙
    幣之犯罪事實，業據其於偵查、原審及本院審理時坦承不諱
    （94年度偵緝字第329號卷第39頁，原審卷29、50頁，本院
    卷第45頁），並經證人藍主恩於原審中結證無訛（原審卷第
    46至48頁），扣案疑似偽造之新臺幣500元紙鈔8張（編號分
    別為CP5859 92WA〈1張〉、CP585993WA〈1張〉、CP585984W
    A26〈2張〉、CP5 85986WA〈2張〉、CP585 987WA〈2張〉）
    ；1000元紙鈔6張（編號分別為DQ938967WA〈1張〉、DQ9389
    66WB〈2張〉、FL27 9454VH〈3張〉），經送請法務部調查
    局鑑定結果，認新臺幣500元紙鈔8張、1,000元紙鈔6張之紙
    張、油墨及印版等印刷構成要素均與真鈔不同認係偽品等情
    ，有該局94年5月31日調科貳字00000000000號鑑定通知書1
    份在卷可稽（944年度交查字第12號卷第24頁），又參酌目
    前社會上偽鈔流通之問題嚴重，透過政府及媒體一再之宣導
    ，一般人均知使用偽鈔或意圖行使而收集紙鈔係犯法之行為
    ，衡情被告自不可能僅因好奇或收集之興趣而以2,000元之
    代價向不明人士購買上開偽鈔，使自己受有遭受刑事訴追之
    風險，益徵被告購買該偽鈔之目的係為意圖供行使之用甚明
    。至於被告乙○○辯稱：其羈押於基隆看守所時，在有偵查
    犯罪權限之機關或公務員發覺前，即主動向辦理新收受刑人
    之臺灣基隆看守所管理人員藍主恩坦承並交付收集前開偽造
    通用紙幣，因而自首接受裁判，符合自首規定云云，辯護人
    辯稱：臺灣基隆看守所管理人員藍主恩雖非偵查犯罪權限之
    公務員，然被告乙○○主動坦承並交付收集前開偽造通用紙
    幣，亦有委託其代為自首，符合自首規定云云，經查：臺灣
    基隆看守所管理人員藍主恩時任管理員，負責人犯之戒護管
    理工作，依羈押法第30條規定對於新入所人犯之財物，有檢
    查之權限，有臺灣基隆看守所公函在卷可稽（本院卷第31頁
    ），準此，臺灣基隆看守所管理人員藍主恩僅對人犯之財物
    有檢查之權限，係基於一般行政上管理、戒護人犯所為檢查
    之職權，並非本於刑事犯罪偵查之權能，是以，臺灣基隆看
    守所管理人員藍主恩自非有偵查犯罪權犯之公務員，再者，
    本件被告乙○○若非主動陳明該紙鈔係偽造之貨幣，藍主恩
    即無從發現係偽造之貨幣等情，固據證人藍主恩於原審中結
    證屬實（原審卷第48頁），證人藍主恩檢查被告乙○○財物
    時，被告乙○○雖主動陳明並交付前開偽造之紙幣，惟被告
    乙○○於本院陳稱：「當時管理員要求我們將身上所有的物
    品，如手機、證件、錢交給管理員檢查，管理員當時正準備
    清點我的紙鈔準備辦理寄存入所保管，我主動跟管理員說那
    是偽鈔不要收進去，但我並沒有跟管理員講要怎麼處理，管
    理員就拿紙筆對我作簡易的筆錄」等語（本院卷第47頁），
    依其所述觀之，被告乙○○並無對藍主恩表明委託代為自首
    報案之意思，亦不符合自首之規定甚明，是被告乙○○及其
    辯護人辯稱被告乙○○符合自首之要件云云，尚有誤會。被
    告乙○○此部分意圖供行使之用而收集偽造通用紙幣之事證
    明確，犯行亦堪認定。
二、按中央銀行所發行之新臺幣幣券，既經政府訂為法幣，具有
    強制流通之性質，自屬刑法上所稱之通用紙幣，最高法院28
    年上字第896 號、44年度台非字第26號判例意旨可資參照；
    又按刑法第196條第1項所謂意圖供行使之用而收集銀行券之
    罪，祇以供行使之意思將偽券收集到手後，即屬既遂，至嗣
    後之行使與否，於其犯罪之成立無關（最高法院27年上字第
    331 號判例意旨參照）。被告意圖供行使之用，而收集扣案
    偽造之通用紙幣14張，是核其所為，係犯刑法第196條第1項
    之意圖供行使之用而收集偽造之通用紙幣罪。
三、原審就被告乙○○所犯此部分罪行據以論科固非無見，惟被
    告乙○○並不符合自首之規定，已如前述，原審認為臺灣基
    隆看守所管理人員藍主恩係有偵查刑事犯罪權限公務員，被
    告乙○○在藍主恩尚未發覺前，向藍主恩坦承有收集前開偽
    造通用紙幣，而願意接受裁判，符合自首之要件無誤云云，
    自有未洽，檢察官上訴意旨指摘原判決不當，為有理由，自
    應由本院將原判決關於此意圖供行使之用而收集銀行券罪及
    定應執執行刑部分撤銷改判。
四、查本案就被告乙○○收集偽造之通用紙幣共壹拾肆張，其面
    額新臺幣伍佰元紙鈔捌張，面額新臺幣壹仟元紙鈔陸張，若
    以真正之新臺幣幣值計算，合計為僅為1萬元，數量尚非龐
    大，其意圖供使用而收集後尚未使用，且係臺灣基隆看守所
    管理人員藍主恩發見前主動告知係偽鈔並交付，苟非被告乙
    ○○告知藍主恩即無從發現為偽鈔等情，亦據證人藍主恩於
    原審證述屬實（原審卷第48頁），亦即被告乙○○所犯意圖
    供行使之用而收集偽造之通用紙幣犯行，若非被告乙○○主
    動告知證人藍主恩上情，藍主恩即無法發現扣案之偽造紙幣
    ，且被告乙○○犯後亦接受本件裁判並坦承犯行，惟其仍不
    符合自首之規定，而獲減輕其刑之寬典，是以若因此科以最
    輕之刑度有期徒刑3年，依其犯罪情節實屬過苛，因認其犯
    罪情節非無可憫恕，爰依刑法第59條規定減輕其刑，爰審酌
    其因一時貪念而收集偽造之通用紙幣，已破壞我國金融秩序
    ，然其所收集之數量非鉅，且尚未行使，及被告事後均坦承
    犯行，態度尚佳等一切情狀，量處有期徒刑壹年捌月。
貳、持有彈藥罪部分：
一、上揭未經許可持有制式子彈之犯罪事實，業據被告乙○○於
    原審及本院審理時坦承不諱，而扣案之上開2顆子彈經送內
    政部警政署刑事警察局鑑定結果，認該2顆子彈均係口徑9mm
    制式子彈，均具有殺傷力等情，此有該局94年9月19日刑鑑
    字第094013956 7號槍彈鑑定書1份附卷足憑（94年度偵字第
    3634號卷第48至50頁），事證明確，被告此部分之犯行洵堪
    認定。
二、原審以被告持有彈藥罪證明確，適用槍砲彈藥刀械管制條例
    第12條第4項，刑法第11條前段、第42條第2項、第38條第1
    項第1款，罰金罰鍰提高標準條例第1條前段、第2條，現行
    法規所定貨幣單位折算新臺幣條例第2條，並審酌被告乙○
    ○非法持有具殺傷力之子彈2顆，對社會治安造成之隱藏危
    害非小，然未查獲另持以從事不法活動；於犯後尚能坦承犯
    行，及其品行、犯罪之動機、目的、所受之刺激、手段、智
    識程度及所生危害等一切情狀，判處被告有期徒刑6月，併
    科罰金新臺幣2萬元，及就併科罰金部分，諭知易服勞役折
    算標準（因數罪併罰，應執行刑逾6月，故本罪不諭知易科
    罰金之折算標準），另就扣案之子彈2顆係屬違禁物，均依
    法諭知沒收，認事用法並無不合，量刑亦屬適當，檢察官上
    訴意旨內，並未敘明原判決此部分有何不當違法之處，應認
    為上訴為無理由，應予駁回。
參、上開撤銷改判部分所處之刑及上訴駁回部分所處之刑，應執
    行有期徒刑貳年，併科罰金新臺幣貳萬元，併科罰金部分，
    如易服勞役以銀元佰元即新臺幣玖佰元折算壹日，以示懲
    儆。另扣案偽造之新臺幣50 0元通用紙幣8張（編號分別為C
    P5859 92WA〈1張〉、CP58 5993WA〈1張〉、CP585984WA26
    〈2張〉、CP5 85986WA〈2張〉、CP585987WA〈2張〉）及偽
    造之新臺幣1,0 00元通用紙幣6張（編號分別為DQ938967WA
    〈1張〉、DQ9389 6 6WB〈2張〉、FL279454VH〈3張〉），
    不問屬於犯人與否，應依刑法第200條規定諭知沒收。又扣
    案之上開子彈2顆具有殺傷力，係屬槍砲彈藥刀械管制條例
    第4條第1項第2款所規定之彈藥，依同條例第5條規定，非經
    中央主管機關許可，不得持有之，自屬違禁物無訛，爰依刑
    法第38條第1項第1款規定，併予宣告沒收。
據上論斷，應依刑事訴訟法第369條、第368條、364條、第299條
第1項前段，槍砲彈藥刀械管制條例第12條第4項，刑法第11條前
段、第196條第1項、第51條第5款、第59條、第42條第2項、第
200條、第38條第1項第1款，罰金罰鍰提高標準條例第1條前段、
第2條，現行法規所定貨幣單位折算新臺幣條例第2條，判決如主
文。
本案經檢察官林慶宗到庭執行職務。
中    華    民    國    95    年    3     月    31    日
                  刑事第19庭審判長法  官  林堭儀
                                  法  官  宋  祺
                                  法  官  蔡明宏
以上正本證明與原本無異。
偽造貨幣部分如不服本判決應於收受送達後十日內向本院提出上
訴書狀，其未敘述上訴之理由者並得於提起上訴後十日內向本院
補提理由書（均須按他造當事人之人數附繕本）。
持有彈藥部分不得上訴。
                                  書記官  陳建邦
中    華    民    國    95    年    3     月    31    日
附錄：本案論罪科刑法條全文
槍砲彈藥刀械管制條例第12條
未經許可，製造、販賣或運輸子彈者，處 1 年以上 7 年以下有
期徒刑，併科新台幣 500 萬元以下罰金。
未經許可，轉讓、出租或出借子彈者，處 6 月以上 5 年以下有
期徒刑，併科新台幣 300 萬元以下罰金。
意圖供自己或他人犯罪之用，而犯前二項之罪者，處 3 年以上
10 年以下有期徒刑，併科新台幣 700 萬元以下罰金。
未經許可，持有、寄藏或意圖販賣而陳列子彈者，處 5 年以下有
期徒刑，併科新台幣 300 萬元以下罰金。
第 1 項至第 3 項之未遂犯罰之。
中華民國刑法第196條
(行使收集或交付偽造變造通貨、幣券罪)
行使偽造、變造之通用貨幣、紙幣、銀行券，或意圖供行使之用
而收集或交付於人者，處3年以上10年以下有期徒刑，得併科5千
元以下罰金。
收受後方知為偽造、變造之通用貨幣、紙幣、銀行券而仍行使，
或意圖供行使之用而交付於人者，處 500 元以下罰金。
第 1 項之未遂犯罰之。


司法院資訊處製作；財團法人民間司法改革基金會備份。
